【裁判字號】    90,簡上,124
【裁判日期】    920102
【裁判案由】    損害賠償等
【裁判全文】
臺灣嘉義地方法院民事判決  九十年度簡上字第一二四號
    上  訴  人  丁○○即反訴.
    被上訴人    戊○○即反訴.
                乙○○即反訴.
                甲○○即反訴.
    複代理人    丙○○
右當事人間請求損害賠償等事件，上訴人對於中華民國九十年九月十二日本院嘉義簡
易庭八十九年度嘉簡字第七○七號第一審判決提起上訴，本院判決如左：
    主  文
上訴駁回。
第二審訴訟費用由上訴人負擔。
    事  實
甲、上訴人方面：
一、聲明：（一）、原判決廢棄。（二）、請求確認上訴人所有坐落嘉義縣大林鎮○
    ○○段第二二八之三號土地（以下簡稱第一系爭土地）就被上訴人所有坐落嘉義
    縣大林鎮○○○段第二二八之十號土地（以下簡稱第二系爭土地）如附圖所示代
    號丙部分（面積○．○○○四公頃）有通行權存在。（三）、被上訴人不得在上
    開通行範圍內設置任何障礙物阻撓上訴人通行。
二、陳述：除與原審判決書所載者相同茲予引用外，補稱：
（一）、按土地因與公路無適宜之聯絡，致不能為通常使用者，土地所有人得通行周
        圍地已至公路，民法第七百八十七條第一項前段定有明文，足見，祇要土地
        與公路無適宜之聯絡，不以完全屬袋地無任何對外聯絡道路為其要件，故本
        件上訴人主張確認通行權存在，自不以本院前案（八十四年度訴字第七○九
        號）判決上訴人依通行權契約得通行如附圖所示Ａ部分（以下簡稱系爭道路
        ）即遽謂第一系爭土地已非袋地不得起訴確認通行權存在。
（二）、又系爭道路最窄部分僅寬二公尺，雖該部分旁邊即為空地，惟該空地並非上
        訴人所有，自難以合併使用，原判決竟認寬度如何並不影響人車之通行，其
        所為認定實難謂允洽。再系爭道路最窄部分既僅寬二公尺，且又屬道路轉彎
        處，查二公尺之寬度實無法容納一般自小客車通行，更遑論供自小客車轉彎
        、會車或供消防車進出，故上訴人原通行之系爭道路顯有與公路無適宜聯絡
        之情。
（三）、本院八十四年度訴字七○九號判決固判准上訴人通行系爭道路，惟系爭道路
        末端（轉角處）寬度變小，與上訴人所有第一系爭土地相鄰部份寬度不到零
        點五公尺，上訴人倘開車欲進入第一系爭土地至此轉角處必無法順利進入，
        故如附圖所示代號丙部份確屬上訴人通行所必需使用之土地，倘欠缺代號丙
        部份，上訴人所駕自小客車根本無法進出系爭道路。
（四）、況原審亦認系爭道路最窄部份（即道路末端）確無法通行，惟因被上訴人於
        原審履勘時表示系爭道路旁之空地（即如附圖所示代號丙部份）願供上訴人
        迴車使用，原審乃認不影響人車通行，然查兩造因道路通行糾紛纏訟近十年
        ，兩造關係已甚為惡劣，倘被上訴人一旦反對上訴人使用如附圖所示代號丙
        部份，上訴人勢必無法通行系爭道路，如此則與袋地又有何異？故如附圖所
        示代號丙部份，上訴人實有確認通行權存在之必要性及迫切性。
三、證據：援用原審之立證方法。
乙、被上訴人方面：
一、聲明：如主文所示。
二、陳述：除與原審判決書所載者相同茲予引用外，補稱：
（一）、系爭道路最窄部份固僅為二公尺，惟該部份旁邊即為空地，因此其寬度如何
        並不影響人車之通行，又該空地雖非上訴人所有，然被上訴人並無阻礙上訴
        人利用該空地通行，因此上訴人於通行上自無問題。況該寬度並未計算至被
        上訴人所有房屋之牆角，如計算至牆角通行汽車應更無問題。
（二）、據原審勘驗筆錄所載，車輛要開出來時轉角部份不容易行駛，但其係指系爭
        道路與第一系爭土地鄰接部份，因有房屋存在，該部份雖行駛出來不如進入
        般輕鬆，但仍可行駛，且法院當時之勘驗車輛為廂型車，較一般自小客車車
        型為大，因此一般自小客車行駛出來應較為方便，再系爭道路旁即為房屋，
        依通行權損害最小之精神，自不得要求被上訴人拆除房屋，僅為讓上訴人有
        更寬敞之道路可供通行。
（三）、又上訴人主張系爭道路無法供消防車進出，然消防車並非無法進入，且消防
        車亦可進入停在被上訴人所有房屋前之空地，再接以水管進入即可，因此系
        爭道路之寬度並不影響救火之進行，上訴人自不得藉機要求拓寬。
三、證據：援用原審之立證方法。
丙、本院依職權函請嘉義縣大林地政事務所參照該所八十四年十二月二十九日複丈成
    果圖計算系爭道路與第一系爭土地相鄰接部分之寬度為何。
    理  由
一、本件上訴人起訴主張本院八十四年度訴字第七○九號判決固允准伊得通行系爭道
    路，惟系爭道路之寬度過於狹窄，伊實難以通行，且系爭道路最窄部分僅寬二公
    尺，足見伊所有第一系爭土地顯有與公路無適宜聯絡之情形，況系爭道路末端（
    轉角處）寬度變小，與上訴人所有第一系爭土地相鄰部份寬度不到零點五公尺，
    上訴人倘開車欲進入第一系爭土地至此轉角處必無法順利進入，故如附圖所示代
    號丙部份確屬上訴人通行所必需使用之土地，爰依民法第七百八十七條第一項前
    段之規定訴請確認上訴人所有第一系爭土地就被上訴人所有第二系爭土地如附圖
    所示代號丙部分有通行權存在，及被上訴人不得在上開通行範圍內設置任何障礙
    物阻撓上訴人通行等語。
二、被上訴人則以上訴人所有第一系爭土地已有系爭道路足供通行，故第一系爭土地
    與公路並非無適宜之聯絡，且兩造之被繼承人前已締有通行權契約，上訴人自不
    得主張系爭道路寬度不足，而要求於如附圖所示代號丙部分土地上通行，又系爭
    道路最窄之部份固僅為二公尺，惟該部份旁邊即為空地，因此其寬度如何並不影
    響人車之通行，況被上訴人並無阻礙上訴人利用該空地通行，因此上訴人於通行
    上自無問題，更且系爭道路旁即為房屋，依通行權損害最小之精神，自不得要求
    被上訴人拆除房屋，僅為讓上訴人有更寬敞之道路足供通行等情詞資為辯解。
三、兩造不爭之事實：
（一）、第一、第二系爭土地分別為上訴人及被上訴人所有，且該二筆土地相毗鄰。
（二）、上訴人前依兩造被繼承人劉捷成及劉氏招所締之通行權契約，訴請對於被上
        訴人所有第二系爭土地有通行權存在，嗣經本院以八十四年度訴字第七○九
        號及臺灣高等法院臺南分院以八十六年度上字第一三四號判決認被上訴人所
        有第二系爭土地如附圖所示Ａ部分（面積○．○一六六公頃），應容忍上訴
        人通行，並應將如附圖所示Ａ部分土地上之圍牆及地上物除去，並不得在土
        地內設置任何障礙物阻礙通行。
（三）、如附圖所示丙部分為被上訴人三人所共有，且現為空地。
（四）、系爭道路最窄部分為二公尺。
（五）、上訴人現係通行系爭道路與外界公路聯絡。
（六）、上述兩造不爭之事實，業據上訴人提出與所述相符之土地登記謄本、共有物
        分割證書、契約書、地籍圖謄本各乙紙為證，並有嘉義縣大林地政事所八十
        四年十二月二十九日複丈成果圖、本院八十四年度訴字第七○九號及臺灣高
        等法院臺南分院八十六年度上字第一三四號判決各乙紙在卷足憑，應堪信為
        真實。
四、按民法第八百七十八條第一項前段所規定之必要通行權，須土地與公路無適宜之
    聯絡，而土地與公路無適宜之聯絡，係指土地所有人之土地與公路隔離，全無進
    出之通路或雖有進出之通路，但不適宜者而言，查上訴人所有第一系爭土地現可
    通行系爭道路以至公路，已如前述，足見上訴人所有第一系爭土地與公路自難謂
    有全無進出通路之情，又系爭道路最窄部分固僅為二公尺，然汽車仍可輕鬆進入
    ，有原審八十九年十一月二日勘驗筆錄乙紙在卷可稽，故上訴人主張系爭道路最
    窄部分僅寬二公尺，實無法容納一般自小客車通行，應無足採。
五、至上訴人固另主張系爭道路末端（轉角處）寬度變小，與上訴人所有第一系爭土
    地相鄰部份寬度不到零點五公尺，上訴人倘開車欲進入第一系爭土地至此轉角處
    必無法順利進入，故如附圖所示代號丙部份確屬上訴人通行所必需使用之土地，
    惟查，系爭道路與上訴人所有第一系爭土地相鄰接部分，經本院函請嘉義縣大林
    地政事務所參照該所八十四年十二月二十九日複丈成果圖依比例尺計算之結果，
    其鄰接寬度至少應有二點八○公尺，有該地政事務所九十一年十月二十一日嘉林
    地二字第○九一○○○五三一三號函附複丈成果圖乙紙在卷可稽，足徵，上訴人
    主張系爭道路與上訴人所有第一系爭土地相鄰接部份寬度不到零點五公尺云云，
    應無足取，又系爭道路與上訴人所有第一系爭土地相鄰接部分寬度既至少有二點
    八○公尺，衡諸現今一般自小客車之車型、車寬，上訴人應可藉由系爭道路與第
    一系爭土地適宜聯絡無疑，其次，徵諸原審八十九年十一月二日勘驗筆錄所載：
    「．．．但要開出來轉角部分，不容易行駛．．．」，惟查系爭道路與第一系爭
    土地相鄰接部分寬度既至少有二點八○公尺，且第一系爭土地與系爭道路鄰接部
    分復為空地，有照片二幀在卷足憑，是上訴人自非不得利用其所有第一系爭土地
    迴車或倒車俾將汽車開出轉角部分，堪信，如附圖所示代號丙部份是否確屬上訴
    人通行所必需使用之土地，應難認為無疑。
六、況揆諸民法第八百七十八條第一項前段之立法理由略謂，謹按不通公路之土地，
    及通公路非常困難之土地，不得不於其四周圍繞地之所有權，量加限制，故許此
    項土地之所有人，於四周圍繞地有通行權，所以全其土地之用也，查上訴人所有
    第一系爭土地現既可通行系爭道路與外界公路聯絡，且系爭道路與上訴人所有第
    一系爭土地相鄰接部分寬度亦至少有二點八○公尺，已如前述，足見，上訴人所
    有第一系爭土地並無不通公路及通公路非常困難之情，準此，參照民法第八百七
    十八條第一項前段之立法理由，是否非不得不就被上訴人所有第二系爭土地，量
    加限制，而許上訴人所有第一系爭土地對被上訴人所有第二系爭土地如附圖所示
    代號丙部分有通行權，以全其土地之用，應難謂為無疑。
七、綜上所述，上訴人所有第一系爭土地既可通行系爭道路以至公路，且上訴人進出
    該通路，並無不適宜之情，從而，上訴人援依民法第八百七十八條第一項前段之
    規定，訴請確認上訴人所有第一系爭土地就被上訴人所有第二系爭土地如附圖所
    示代號丙部分有通行權存在，及被上訴人不得在上開通行範圍內設置任何障礙物
    阻撓上訴人通行，為無理由，應予駁回，原審判決理由固與本院判決理由不同，
    但結論仍無二致，仍應認為上訴人之上訴為無理由，是原審為上訴人敗訴之判決
    ，經核並無不合，上訴意旨指摘原判決不當，求予廢棄改判，為無理由，應予駁
    回。
八、據上論結，本件上訴為無理由，依民事訴訟法第四百三十六條之一第三項、第四
    百四十九條第一項、第七十八條，判決如主文。
中      華      民      國    九十二    年      一      月      二      日
~B臺灣嘉義地方法院民事第一庭
~B    審判長法官  曾文欣
~B    法      官  蔡庭宜
~B    法      官  林信旭
右為正本係照原本作成。
本判決不得上訴。
中      華      民      國    九十二    年       一     月      二      日
~B    書  記  官  侯學義


司法院資訊處製作；財團法人民間司法改革基金會備份。
